【裁判字號】    91,保險,3
【裁判日期】    920306
【裁判案由】    給付保險金
【裁判全文】
臺灣苗栗地方法院民事判決  九十一年度保險字第三號
    原      告  乙○○
    被      告  幸福人壽保險股份有限公司
    法定代理人  丙○○
    訴訟代理人  甲○○
                黃中謙
                陳嘉呈
右當事人間請求給付保險金事件，本院判決如左：
    主      文
原告之訴及假執行之聲請均駁回。
訴訟費用由原告負擔。
    事      實
甲、原告方面：
一、聲明：求為判決：
（一）被告應給付原告新台幣（下同）二百四十萬元，及自民國九十年十二月一日起
      至清償日止，按年息百分之十計算之利息。
（二）願供擔保請准宣告假執行。
二、陳述：
    訴外人曾海倫，於八十九年十二月十一日，以其本人為被保險人，經由被告公司
    業務員即訴外人鄧秀美向被告投保保單號碼：000000000–一號，保險
    金額四十萬元之幸福一生終身壽險及保險金額二百萬元之新定期壽險附約，並約
    定以原告（原名鍾合瑛，九十一年三月更名為鍾侑旋）為受益人，保險費採年繳
    法。嗣被保險人曾海倫於九十年十一月四日因心、肺、肝衰竭而死亡，原告遂備
    齊理賠文件於九十年十一月三十日向被告申請身故給付，被告乃亦同意並要求原
    告簽署同意調閱、拷貝曾海所有就醫、就診資料，詎被告於九十年十二月十一日
    發出存證信函說明：曾海倫投保前就有酒精戒斷症狀，酒精依賴就診記錄，於八
    十九年十二月十一日投保時，對於書面告知事項漏未說明為由，主張依據保險法
    第六十四條規定解除契約，而拒絕給付保險金，為此提起本件訴訟。
三、對被告抗辯之陳述：
（一）被保險人曾海倫確曾於八十七年五月十七日因酒精中毒至大千醫院急診，並於
      同年月十八日至為恭醫院接酒精成癮戒斷治療及心理輔導。又曾海倫於八十八
      年九月二十一日大地震時，援救原告之姊，有感於原告之姊一家四口，房屋倒
      塌，二名子女往生，因認保險之重要，即自八十九年五月份起購買第一份人身
      壽險，復於八十九年十二月十一日因被告公司業務員之再三招攬，而向被告投
      保本件系爭保險契約，惟於九十年五月起，因罹患蜂窩性組織炎，致收入不正
      常，無力續繳保險費，經被告公司業務員勸說，始於九十年十月間更改原告為
      受益人，是被告業務員與曾海倫曾有多次接觸，若曾海倫是酒鬼，何以能通過
      被告公司之核保？況曾海倫於投保時，仍身兼數職，倘其視酒如命，濫醉如泥
      ，如何能身兼數職？被告豈能僅憑曾海倫之一時情緒低潮，就認定曾海倫無意
      戒酒，亦有違反告知事項之情事。
（二）曾海倫於九十年十一月四日身故後，原告即備齊需要文件，於九十年十一月九
      日向被告申請理賠，被告亦同時要求原告簽署同意調閱、影印曾海倫所有就醫
      就診資料，嗣被告於九十年十二月十一日發函說明：曾海倫投保前即有酒精戒
      斷症狀，酒精依賴就診記錄，於八十九年十二月十一日投保時，對於書面告知
      事項（六）漏未說明，主張解除契約。惟告知事項（六）載明係指過去一年內
      是否曾因患有酒精濫用感癮疾病，接受醫師治療或用藥，可見酒精用成癮方面
      疾病，保險人危險評估之範圍限於投保前過去一年內，若此方面疾病並非發生
      在投保前一年內，縱該疾病與被保險人死亡原因間有因果關係，亦不能據此拒
      絕給付保險金。且曾海倫戒酒時，醫師亦表示酒癮（醫學名稱酒精依賴）就是
      不要喝酒，且戒酒在任何地方均可，最主要即提供一個特別的戒酒環境，以限
      制、控制及轉移當事人的飲酒習慣，並非身體直接由內產生之疾病，此乃是個
      人因素由外造成，所以全保健康保險局不予給付戒酒費用，需自行負擔所有戒
      酒費用。因此，並不符合生病須入住醫院之定義。曾海倫之戒酒行為，乃由為
      恭醫院東興院區（精神科）單純提供一個隔離的環境，限制當事人飲酒習慣，
      無關當事人有無身體上的疾病，戒酒住院並不等同生病住院。根據為恭醫之病
      歷資料記載，亦單純針對曾海倫之酒精成癮方面進行戒斷治療，若有合併其他
      疾病，醫師應會安排進一步之檢驗、治療或用藥，而非單純針對戒酒方面給予
      藥物治療，被告更不能以戒酒藥物維他命B1與其它疾病用藥相關或互通，即任
      意扭曲。況被告並未提出資料以資證明維他命B1為直接治療肝病之用藥。
（三）嗣被告於九十一年三月十八日發函更改拒賠原因為曾海倫未據實填載告知事項
      （九）之事項，惟戒酒並非生病住院，且被告之業務員於曾海倫投保時亦知悉
      曾海倫曾於二年多前至醫院戒酒，因投保當時已逾一年，故業務員指引曾海倫
      於告知事項（六）過去一年內是否曾因患有酒精濫用成癮疾病，接受醫師治療
      或用藥乙節，勾選「否」。又於填載告知事項（九）是否曾生病住院七日以上
      時？曾海倫再次說明僅曾因感情因素喝酒過量，接受酒癮戒酒治療及心理方面
      輔導，該業務員亦同時向曾海倫再次說明：酒精濫用成癮治療已逾一年，根據
      告知事項（六）之指示說明，係指酒精濫用成癮接受醫師治療在過去一年內，
      故業務員指示曾海倫勾選「否」。當時該業務員亦說明：保險公司醫療住院附
      約，對生病住院亦有進一步名詞定義，即所謂醫院是指：：：，但不包括戒酒
      等類似非以直接整治病人為目的醫療處所（原證三），且被告之業務員當時亦
      表示是不是醫院非重點，重點乃戒酒並不符合生病住院之意思。況且不論是否
      有投保醫療保險附約，保險公司亦會認定戒酒並非生病住院，更何況被告之業
      務員及曾海倫當時之認知。且附約即已如此解釋住院，更何況主契約之義。
（四）又被告為專業之保險人，應比一般人更了解保險法，比常人更了解危險評估所
      在，所設計告知事項項，更應遵照保險法規定行事，其所謂設計告知事項亦應
      簡單清楚，不應一昧的把不需告知範圍情事，拿來當做拒賠的理由。被告再三
      主張曾海倫之飲酒史有二十年以上，然非屬告知事項範圍，其保單條款設計亦
      無詢問此項喝酒史，其要保書之告知事項關於飲酒方面，僅詢及：「被保險人
      是否有飲酒習慣？」「是」或「否」回答。曾海倫亦誠實回答勾選「是」，完
      全遵照告知事項之詢問，據實勾選回答。而告知事項（六）詢及過去一年內是
      否曾因患有酒精或藥物濫用成癮，接受醫師治療，回答事項限於過去一年內，
      若飲酒習慣影響被告對危險之估計，被告應將飲酒史或過去五年內曾經飲酒過
      量接受醫師治療之疾病史設計為告知事項，而非僅詢問過去一年內是否曾因患
      有酒精濫用成癮而接受醫師治療。可見以酒精成癮治療而拒賠，實屬被告推脫
      狡辯之詞。
（五）另被告乃具有從事保險營業的專業知識及經驗，對於業務經營自需盡較常人為
      高之注意義務，因此其所招攬之業務員所說任何一句話均代表被告，且被告應
      就其保險業務員之故意或過失，應與自己之故意或過失負同一責任，尚不得以
      要保人或被保險人故意隱匿或為不實之說明，而主張解除契約，且保險契約為
      保險人單方所擬定之附合契約，為使保險契約之雙方即要保人及保險人能立於
      實質地位之平等，應使保險人負有告知說明之義務，以使要保人或被保險人能
      預先了解所為之行為將產生何種後果，而保險人基於誠實信用之原則，於訂立
      保險契約之時，亦負有先於要保人為告知之附隨義務，即保險人於要保人為說
      明或陳述之前，應先告知此一法律效果，並說明要保書之內容，以合於公平正
      義之原則，保險人如未先盡告知之義務，即不得再依保險法第六十四條第二項
      之規定，主張解除契約。曾海倫於投保過程中，確實已將喝酒量接受戒酒及心
      理輔導乙事，清楚口頭告知被告之保險業務專員鄧秀美，且鄧秀美於指引曾海
      倫填寫告知事項時，亦說明酒精濫用治療屬告知事項（六）在過去一年內之事
      項，對於要保書告知事項（九）之內容則未盡其說明責任，以致曾海倫無法依
      其詢問盡其告知義務，則依上開說明，被告不得再依保險法第六十四條之規定
      解除契約。
（六）況且被告亦指戒酒僅是治療酒精成癮，酒精依賴病症之手段，並非病名亦非病
      因，生病不等同戒酒，亦即戒酒不等同生病，因此生病住院不等同戒酒住院，
      戒酒住院亦並不等同生病住院。且戒酒是否符合「受傷或生病住院」乙節，依
      保險法第五十四條第二項規定「保險契約之解釋，應探求當事人之真意，不得
      拘泥於所用之文字；如有疑義以有利於被保險人之解釋為原則」，及民法第九
      十八條規定：「解釋意思表示，應探求當事人之真意，不得拘泥於所用之辭句
      」，不能依被告之意思解釋。故曾海倫確實無違反告知事項（九）曾生病住院
      七日以上，更何況一方對於他方經聲明，不必通知者不負通知義務。又有喝酒
      習慣或有酒癮者，並不代表有肝病或一定死於肝方面疾病，曾海倫有喝酒習慣
      ，於投保時即為被告所知悉，亦經被告列為評估範圍，被告為專業保險人，應
      比常人更瞭解保險法，其所設計告知事項亦應簡單清楚，不應一眛將不需告知
      範圍情事，當做拒賠理由，戒酒既限於投保前一年內發生之事，被告即不得將
      之擴張解釋為五年，倘被告認五年內曾戒酒為影響危險估計之重要事項，被告
      將應將之列為告知事項，然被告之要保書並未如此設計，被告自不得以曾海倫
      曾於投保前五年內接受戒酒治療而拒賠。
（八）被告於九十年十一月十五日收到原告之理賠申請書，並於九十年十二月十一日
      發函拒賠，惟其存證信函並無提及肝炎乙事，其針對肝方面疾病主張未據實告
      知解除契約，已逾一個月，不得行使解除權。嗣被告再更改拒賠理由為肝炎或
      肝功能異常，且原告於九十年十二月十二日收到被告所發之拒賠存證信函後，
      不服拒賠理由才會電話詢問，且針對被告於電話中告知之時間、地點，才會於
      九十年十二月二十五日及九十一年一月二十二日前往大千醫院了解，並於九十
      一年二月六日提出申訴理由。
（九）又被告之主張若站得住腳，又何需再三更改拒賠理由為肝炎或肝功能異常，且
      原告亦是遭拒賠後，才會於九十年十二月二十五日、九十一年一月二十二日前
      往大千醫院了解。但是於八十七年五月十七日，曾海倫至大千醫院急診時，到
      場處理之家屬均不知情，更何況是當時因感情因借酒消愁而酒醉不醒人事之曾
      海倫所能知悉。按一般常理，曾海倫既已不醒人事，醫師應當會與曾海倫家屬
      說明有肝炎，若家人有任何一人知其有肝炎，應當會因問肝炎惡化程度、是否
      有肝硬化之情形，及安排進一步檢驗、治療或用藥，且依大千醫院病歷所示，
      曾海倫並未為任何有關肝炎方面之進一步檢驗、治療或用藥，且從其使用藥物
      方面，亦可證明醫師是針對曾海倫飲酒過量方面治療及建議，是曾海倫並非因
      肝方面原因而接受醫師治療，乃單純接受飲酒過量方面治療。況任何正常人喝
      酒過量超過一個數值，即進入急性酒精中毒狀態，與酒精性肝炎並無關係，且
      喝酒肝功能指數一定偏高，並不能單純依據肝功能指數偏高即確定有肝炎。否
      則次日為恭醫院醫院為何不依據肝指數比正常值偏高，就診斷有肝炎或肝功能
      異常。可證明大千醫院醫師僅推斷有肝炎，但未進一步檢驗肝炎的程度及是否
      有肝硬化之情形，加以評估、治療或用藥。且從大千醫院、為恭醫院之病歷及
      曾海倫投保前所有醫療院所之病歷，亦均無任何肝炎及肝功能異常，進一步記
      錄或治療，縱然曾海倫曾患有肝炎或肝功能指數異常，但其確未因肝炎或肝功
      能異常而接受醫師治療。因此被告以曾海倫未據實填載告事項（五）過去五年
      內是否因患有肝炎或肝功能異常而接受治療」，與實情不符，曾海倫確係針對
      酒精成癮接受醫師治療，且確實不知屬患有肝炎乙事，故曾海倫並無違反告事
      項（五），依據保險法第六十四條第二項但書規定，被告不得拒付保險金。
（十）曾海倫於八十七年五月十八日由家人陪同前往精神科接心理輔導及戒酒，可證
      明曾海倫僅單純接受喝酒過量方面之治療，並非接受內科診治，被告並不能因
      肝功能指數高於正常值，即任意診斷曾海倫為酒精性肝炎或肝功能異常，若有
      家屬任何一人知悉曾海倫有肝炎或肝功能異常之情形，次日會安排曾海倫戒酒
      ，豈不會順便安排做肝方面進一步檢驗及治療？或向醫師說明：昨日大千醫師
      診斷有肝炎情形，請求安排做肝炎方面進一步的檢驗或治療或用藥？可證明家
      屬確實亦不知情有關肝方面的疾病乙事。故被告以曾海倫未據實填載要保書告
      知事項（五）為由而拒賠，完全不符事實。況曾海倫於投保前並未曾有關肝方
      面疾病，被告不能以曾海倫曾於投保後之九十年五月三十一日因肝炎就診，即
      認定曾海倫於投保前即知其患有肝炎。曾海倫當時係依被告所提供之要保書告
      知事項逐一勾選，曾海倫並無任何違反誠實告知事項情事，故理當獲得全額理
      賠，且該保單亦經被告層層嚴格審核而承保，當初認酒癮方面疾病之危險評估
      在過去一年內，被告就不應於現在玩文字遊戲，將酒癮治療歸納為過去五年內
      之危險。
（十一）曾海倫經於恭醫院接受戒酒治療時，亦未診斷其有「肝」方面疾病，與曾海
        倫最後猝死肝病並無因果關係。依為恭醫院戒酒當時病歷記載曾海倫可維持
        正常生活作習；且酒精性肝炎，一般休養後都能恢復，亦說明戒酒治療與最
        後猝死肝病無直接因果關係，亦可證明戒酒治療並非足以變更或減少被告對
        於危險之估計。況曾海倫於要保時亦回答其有飲酒習慣，可見此飲酒習慣在
        被告之危險評估範圍內。而酒癮與肝病實屬不同疾病，兩獨立事件並無因關
        係。只要被保險人於投保時就其所知之身體狀況已盡告知義務，縱嗣後因其
        投保當時不知之病而死亡，亦屬保險事故之發生，保險人自應負義務。
四、證據：提出要保書及告知事項影本、為恭醫院九十年十二月二十八日
      出具之診斷證明書影本、住院醫療保險附約影本一件、醫療費用收據影本二紙
      、大千醫院病歷影本、中央健康保險局九十一年五月二十二日健保醫字第○九
      一○○○九○五六號函影本、大千醫院門診病歷記錄影本、台北南陽郵局第三
      三支局九十年第三三二八號存證信函影本、石岡郵局九十一年第三號存證信函
      影本、九十年十二月十一日台北南陽郵局第三十三支局第三三二八號存證信函
      影本、肝功能檢查之說明影本、理賠申請書、有關維他命B1作用之說明影本各
      一件為證，並聲請訊問證人顏綜池。
乙、被告方面：
一、聲明：
（一）原告之訴及假執行之聲請均駁回。
（二）如受不利之判決，願供擔保請准免為假執行。
二、陳述：
（一）被告依保險法第六十四條第二項前段規定解除系爭保險契約，係合法且有理由
      ：
    １訴外人即要保人曾海倫於八十九年十二月十一日，以其本人為被保險人，向被
      告保投保單號碼000000000–一號（主約：幸福一生終身壽險四十萬
      元，附約：新定期壽險附二百萬元、意外傷害保險附約一百萬元）保險契約時
      ，於要保書告知事項之第（五）項第四款：「最近五年內，是否曾因患有下列
      疾病，而接受醫師治療？診療或用樂？：：：４肝炎、肝內結石、肝硬化、肝
      功能異常（ＧＰＴ、ＧＯＴ值超過檢驗正常值以上）。」，及第（九）項：「
      過去五年內是否曾因受傷或生病住院治療七日以上？」皆勾選「否」（如被證
      一），未據實說明。
    ２被保險人曾海倫未就要保書告知事項（九）「過去五年內是否曾因受傷或生病
      住院七日以上？」，據實說明：
      (1)曾海倫確於八十七年五月十七日因濫喝酒五天以上，且均未進食，疑似有出
        血傾向而至大千醫院急診，診斷為酒精中毒及肝炎。經大千醫院建議應為戒
        酒治療，故曾海倫於八十七年五月十八日自行轉至為恭醫院作戒酒治療。經
        為恭醫院將曾海倫列入精神科診治，經精神科醫師診斷結果為酒精依賴成癮
        （性）酒癮發作，無法戒斷。施以處方為：戒酒，303.1（急性酒精中毒持
        續性），經住院九天，因曾海倫根本不喜歡戒療有防衛性傾向，不想戒酒，
        最後診治仍嘔吐、中度手抖、意識閃失、不集中，認定非精神病，最終仍存
        有酒精依賴成癮及303.91（其他未明示之酒癮，持續性）之疾病出院。
      (2)惟曾海倫於八十九年十二月十一日向被告之保險業務員鄧秀美要保時，於詢
        問要保書告知事項（九）「過去五年內是否曾因受傷或生病住院七日以上？
        」，確有為隱匿、遺漏及為不實之說明：
        被告之保險業務員鄧秀美於九十一年九月十日庭訊中證稱：「當時在被保
          險人填寫告知事項時，我有一項一項問他，然後由他自己勾，在問到住院
          資料時，他說曾經因感情因素，去做過心理輔導」等語，可知是由被告之
          業務員逐項詢問時，由被保險人曾海倫自己勾選。又曾海倫就其於八十七
          年五月十七日至大千醫院急診，經診斷為酒精中毒及肝炎，並聽從大千醫
          院醫師建議轉入為恭醫院為戒酒治療，其自行轉院後並經為恭醫院診斷為
          酒精依賴，於八十七年五月十八日至同年月二十六日於為恭醫院東興院區
          精神科病房戒酒住院九日病史之事，並未確實回答或告知，其於詢問時，
          卻答以感情因素，去作過心理輔導之不實說明後，進而勾否，足徵曾海倫
          隱匿或遺漏住院七日以上之事行為應屬實。
        又原告多次當庭陳稱：曾海倫係因感情因素而喝酒。故可確知曾海倫喝酒
          之原因乃因感情因素所造成。再觀為恭醫院病歷可知，曾海倫已有二十年
          之酗酒史（酒精濫用已經超過二十年，幾乎每天一至二瓶米酒）。茲由原
          告之陳述及病歷兩相比對可推知：曾海倫於二十年前係因感情因素而喝酒
          ，是曾海倫於要保時答非所問，將其二十年前喝酒之起始原因作為有否住
          院之代答，然有否接受心理輔導亦無任何證據證明真正，再觀為恭醫院病
          歷中亦無心理輔導之輔導紀錄，且治療期間不喝酒對其而言，是相當不舒
          服的事，最後以非精神病為由（並於出院病歷中明載酒精濫用感癮且未戒
          斷），請其出院。故知曾海倫不實知告之事實至為明顯。
      ３、被告於九十年十二月三日因接獲曾海倫於為恭醫院之病歷摘要，知其有因
          酒精戒斷症狀及酒精依賴住院九天之病史，並依原告申請理賠時所附之相
          驗屍體證明書中死亡原因載明：「乙（甲之原因）：酒精性肝病」，故確
          認曾海倫未告知事項之存在情事，又其因未告知事項（因酒精戒斷症狀及
          酒精依賴生病住院治療九日之病史）與死亡原因（酒精性肝病）間有因果
          關係，故於十二月十五日發函解除保險契約，並無超過一個月之除斥期間
          。
（二）原告於九十一年二月六日於石岡郵局發函表示對被告前述解除契約之事宜提出
      嚴重抗告，被告接獲此函後，隨交由保戶服務中心處理，經被告由同業台灣人
      壽、興農人壽（約於九十一年二月中旬）得知，曾海倫曾於苗栗大千醫院就診
      ，被告即派員至大千醫院查閱病歷資料，惟因大千醫院僅口頭告知：曾海倫過
      去曾因酒精中毒及酒精性肝炎就診之情事，其餘概不提供。被告得知此訊息後
      ，於九十一年三月十八日（此亦於知悉曾海倫因酒精中毒及酒精性肝炎就診之
      情事後一個月內覆函告知此一事項外，並於該函說明三內，特告知原告：曾海
      倫於要保時未告知要保書中告知事項之（五）：「最近五年內，是否曾因患有
      下列疾病，而接受醫師治療？診療或用藥？：：：４、肝炎、：：：、肝功能
      異常：：：？」，並表達雙方保險契約已於九十年十二月十五日解除之事實。
      雖被告於九十年十二月十五日之解約函中未告知曾海倫有違反最近五年內接受
      醫師治療肝炎及肝功能異常之事實，然此實係因被告尚未知悉該事實所致。又
      此事項卻存在被告得據以解除契約之條件，故被告於知悉後，在不違反保險法
      第六十四條第三項之一個月除斥期間內而補為告知，應屬合法。蓋保險契約既
      已於九十年十二月十五日已生解除之效力；然若有其他足以解除保險契約之原
      因事項，本即可再為補強告知。按此目的在使他方心服口服之外，亦可證明原
      解除契約意思表示之正當性及未告知事項與事故間因果關係確屬存在之補強。
（三）曾海倫於住院之原因始於前一天之酒精性肝炎及酒精中毒，而此住院與酒精性
      肝炎、酒精中毒均源於曾海倫二十多年來連續不斷之酗酒所致，然住院之結果
      亦無斷絕其酗酒之習性，最後因酒精性肝帶死亡。又曾海倫出院後於九十年五
      月三十一日之病歷已經就自覺症狀陳述「Ｓ：CHRONIC HEPTITS（門診慢性肝
      炎），GOT/GPT GENERAC MAICASIE」，得知曾海倫於門診時就自覺症狀可為專
      業名詞之陳述，可見曾海倫早已知其有慢性肝炎及知GOP/GPT為何。今縱觀其
      酗酒史及投保時未據實告知之事實情狀，與投保後知其病症及病名，其死亡原
      因為酒精性肝炎，即可得知曾海倫喝酒成性之事實始終存在，就要保書之告知
      事項未確實加知，致被告無法確知其喝酒成習、醫療戒斷未成功及因喝酒殘害
      身體（酒精性肝炎）之實情，自無法正確評估危險，應屬肯認。且未告知事項
      （因喝酒成習住院戒斷未成功）與事故（酒精性肝炎）間之因果關係亦屬相當
      。
（四）被保險人曾海倫於要保時，就要保書中告知事項（九）「過去五年內是否曾因
      ：：：生病住院治療七日以上」，確有故意隱匿未據實告知之情事：
    １曾海倫於八十七年五月十八日因急性酒精中毒及肝炎而由大千醫醫急診室轉至
      為恭醫院門診。
    ２嗣曾海倫經為恭醫院診斷為酒精依賴合併戒斷症狀，且經醫師於門診之病歷單
      記錄單中詳載：病患最近數日出現混亂行為，攻擊行為，易怒，情緒激動，意
      識及步態不穩等症狀，且載明：病患出現酒精戒斷症狀如：手部顫抖、焦慮、
      精神激動、失眠等，此均足證明曾海倫已生病。又由出院病歷摘要（一九）檢
      查記錄各項檢驗值均比正常值高，亦可知曾海倫確定有病。
    ３處置：住院治療。所謂治療乃針對疾病、傷害等異常現象直接加以手術、用藥
      或物理治療、心理治療。曾海倫於為恭醫院辦理住院手續當日至辦理出院手續
      當日共計住院九日，於住院期間經藥物、心理、復健治療後漸改善而出院，確
      符治療之定義。且於曾海倫出院當日，醫生仍開立維他命B1、抗憂鬱劑、安眠
      藥、鎮定劑供其服用，故知曾海倫用藥治療之事實，
    ４足見曾海倫確有因生病治療住院七日以上之事實，已符要保書中告知事項（九
      ）之要件及定義，惟曾海倫於填寫該告知事項時，僅向被告之業務員表示曾因
      感情因素而做過心理輔導，並於該告知事項勾選否，故意為不實之告知。
    ５且喝酒除了造成慢性肝病外，也會造成高尿酸症、痛風及三酸甘油脂過高等併
      發症。又所謂酒精性肝炎，一般休養後都能恢復，倘長期酗酒對肝臟不斷傷害
      ，久而久之導致慢性肝炎變化，此時即使戒酒，對肝臟亦已造永久性傷害。曾
      海倫於八十七年五月二十六日出院後之九十年五月二十八日、九十年五月三十
      一日已有痛風性關節病炎、慢性肝炎，可知其並未戒酒，換言之，因喝酒所生
      併發症均於投保後一一浮現，且曾海倫於九十一年十一月四日亦因酒精性肝病
      死亡，果曾海倫不持續喝酒又如何會產生相關之併發症？果不持續喝酒，又豈
      會因酒精性肝炎死亡？故知曾海倫未據實告知事項與其死亡原因間確有因果關
      係存在，其住院是治療前一日酒精中毒及酒精性肝炎所為之戒酒治療行為，且
      其住院戒酒治療係為了去除酒精依賴合併戒斷症狀，然其於出院時僅漸改善，
      並未根治，是曾海倫之死亡與其未據實告知事項確有因果關係存在。
（五）又保險法第六十四條保險人解除權之行使，僅須要保人故意隱匿或過失遺漏，
      或為不實之說明，足以變更或減少保險人對於危險之估計者，保險人得自保險
      人知有解除原因後一個月內或有可以解除之原因於契約訂立起二年內解除保險
      契約，該解除權為形成權，形成權之行使除法律有特別規定者外，均以意思表
      示為之，被告既於九十年十二月十一日以存證信函向原告表示解除保險契約之
      意思表示，不論解除原因為何，均已生解約之效力。
（六）原告據以爭執者，無非係以曾海倫酒精濫用成癮而住院實施戒酒治療係投保前
      二年前之情事，自與要保書告知事項（六）過去一年內曾患有之疾病，因在時
      間上不符，故無需告知；復以曾海倫當時是住戒酒住院，戒酒不是生病，自無
      須就要保書告知事項（九）「過去五年內是否曾因受傷或生病住院治療七日以
      上」之訊問事項亦無須告知。惟原告主張均屬狡辯，實無理由：
    １由要保書告知事項（六）即知酒精濫用成癮即屬疾病，係屬應告知事項，何以
      原告主張於要保書告知事項（九）即不屬於生病？疾病與生病在文字上雖有不
      同，惟疾病係靜態之表示：如疾病名稱為何，而生病為身體不健康之統稱，有
      疾病者必為生病，故酒精濫用成癮於告知事項（六）屬疾病，於告知事項（九
      ）亦應屬生病，否則依原告之主張，豈非解為身體有疾病不是生病？倘曾海倫
      身體沒有生病，為何要戒酒？戒酒是治療生病手段之一，曾海倫之疾病既為酒
      精濫用成癮，自屬身體生病無誤。
    ２且由為恭醫院之中文病歷可知：曾海倫係由大千醫院急診室（因酒精中毒及酒
      精性肝炎）轉至該院門診，且出現酒精戒斷症狀如：手部顫抖、焦慮、精神激
      動、失眠等，經為恭醫院醫師診斷：酒精依賴合併戒斷症狀。故知曾海倫確有
      生病。又經處置：住院治療九日，故曾海倫確係生病住院治療七日以上，此已
      屬要保書告知事項（九）應告知事項無疑。
    ３又患有酒癮之人即為生病，而酒精成癮之成因並非僅有單一的心理因素，飲酒
      又能導致許多精神疾病，故知曾海倫酒精濫用成癮亦屬病態之狀狀，且大量酗
      酒至一週內每天四瓶，已非正常人，果無生病，又何至大千醫院急診後並接受
      醫所建議轉院至為恭醫院門診後經醫生處置住院治療，是有無生病根本與健保
      給付是否給付無涉。而飲酒可導致許多精神疾病，果如原告所言，只要單純提
      供一個隔離的環境，限制當事人飲酒習慣，此可能危及訴外人曾倫的生命，因
      酒癮者一旦停止喝酒，在二十四至四十八小時內就會產生手、舌頭及眼瞼的震
      顫，然後產生噁心、嘔吐、食慾不振、全身乏力、心跳過速、盜汗、血壓上升
      、急躁不安及失眠等症狀，一至二天後會再出現幻覺，包括聽幻覺、視幻覺及
      觸幻，有時還會產生不自主的肌肉收縮、痙攣，甚至癲癇發作。整個症狀通常
      在五至七天消失。治療上需大量的鎮定劑並預防脫水而危及生命，故實非如原
      告所謂戒酒只要不喝酒即可，戒酒過程亦是一治療行為。況曾海倫住院九日，
      尚無完全戒酒治療成功，且未聽從醫師指示再續為門診追蹤，且又死於酒精性
      肝炎，故知其因一週內每天喝酒四瓶，患有酒精依賴成癮之病症而至醫院住院
      九日接醫師治療之事實，並未於投保時告知，且未根治，終因酒精性肝炎而死
      亡，該未告知事項與其死亡間存有相當因果關係。
    ４酗酒是最常見的毒癮之一，且酒精依賴成癮國際疾病分類碼中之疾病。而全民
      健保屬社會保險，何種病症是屬健保給付，與是否生病並無任何關聯，亦與被
      告之要保書告知事項內容無關。曾海倫因身體不健康而住院九日，乃一般人果
      有此事項都能理解正確回答，於回答時根本無須考慮是否健保有給付，原告主
      張酒癮非健保給付項目而認非屬生病，顯係事後加以不當複雜化並與不同概念
      為不當連結，早已超出告知事項設計時為求簡易，使要保人、被保險人明瞭之
      需，更進一步進明原告係以事後之瞭解加以思維後認為屬非告知事項，其主觀
      心態可議，實屬踐踏保險契約之最大誠信原則。曾海倫於填寫告知事項（九）
      時，對被告之業務員答以因感情因素去作心理輔導，且進而勾否，並未告知因
      病戒酒住院治療之事實，可知曾海倫確有隱匿之情事。
三、證據：提出保險契約保險單、解約金及減額繳清明細表、要保書影本、被告公司
    九十一年三月十八日（九一）福服字第○四八八號函、為恭醫院九十年十一月二
    十三日出具之曾海倫病歷摘要表、相驗屍體證明書影本一件、大千醫院九十一年
    七月十日出具之曾海倫病歷摘要、急診生化檢驗報告單影本、血液檢驗報告單影
    本、住院醫療保險附約影本、江朝國著保險法基礎理論第二五七、二五八頁影本
    、保險契約內容變更申請書影本、重大疾病終身壽險條款、新定期壽險附約條款
    、意外傷害保險附約條款、九十年十二月十一日台北南陽郵局第三十三支局第三
    三二八號存證信函及其掛號郵件回執影本、大千醫院急診病歷中文譯文、大千醫
    院急診護理記錄影本、為恭醫院病歷資料影本、為恭醫院出院病歷摘要影本、醫
    護縮寫辭典影本、人身保險要保書示範內容及注意事項影本、要保書填寫說明例
    示影本、醫學保健百科全書關於藥物成癮與酒精成癮部分之影本各一件，及酒精
    性肝病之簡介文章二份為證，並聲請訊問證人鄧秀美。
丙、本院依被告聲請，向大千醫院、為恭醫院調取曾海倫之病歷資料。
    理      由
一、原告起訴主張訴外人曾海倫於八十九年十二月十一日，以其本人為被保險人，經
    由被告公司業務員即訴外人鄧秀美向被告投保保單號碼：000000000–
    一號，保險金額四十萬元之幸福一生終身壽險及保險金額二百萬元之新定期壽險
    附約，並約定以原告（原名鍾合瑛，九十一年三月更名為鍾侑旋）為受益人，保
    險費採年繳法。嗣被保險人曾海倫於九十年十一月四日因心、肺、肝衰竭而死亡
    ，原告遂備齊理賠文件於九十年十一月三十日向被告申請身故給付，被告亦同意
    而要求原告簽署同意調閱、拷貝曾海所有就醫、就診資料，詎被告於九十年十二
    月十一日發出存證信函說明：曾海倫投保前就有酒精戒斷症狀，酒精依賴就診記
    錄，於八十九年十二月十一日投保時，對於書面告知事項漏未說明為由，主張依
    據保險法第六十四條規定解除契約，而拒絕給付保險金，為此提起本件訴訟。
二、被告則以：要保人即被保險人曾海倫於八十七年五月十七日因濫喝酒五天以上，
    且均未進食，疑似有出血傾向而至大千醫院急診，診斷為酒精中毒及肝炎，並於
    八十七年五月十八日起至同年月二十五日止，至為恭醫院作戒酒治療，經精神科
    醫師診斷結果為酒精依賴成癮（性）酒癮發作，無法戒斷，嗣曾海倫於八十九年
    十二月十一日以自己為要保人兼被保險人，向被告投保並指定原告為受益人，詎
    被保險人曾海倫於投保時，對於要保書告知事項（五）：「最近五年內，是否曾
    因患有下列疾病，而接受醫師治療？診療或用藥？：：：４、肝炎、：：：、肝
    功能異常：：：？」及告知事項（九）「過去五年內是否曾因受傷或生病住院七
    日以上」等項目，隱匿其於投保前五年內有肝功能異常及曾住院治療九日之事實
    ，而在「否」之方格打「ˇ」，被告分別於九十年十二月間得知被保險人之病史
    ，始知被保險人違反告知義務，而被保險人係於九十年十一月四日因肝精性肝病
    而死亡，與其投保時未據實告知之酒癮治療及肝炎、肝指數異常之病史間有相當
    因之因果關係存在，被告乃於九十年十二月十五日發函解除契約，是系爭保險契
    約業經解除，被告無給付保險金之義務。又被告係於九十一年二月中旬經由同業
    台灣人壽、興農人壽始輾轉得知，被保險人曾於大千醫院就診，被告前往大千醫
    院查閱其病歷資料，惟因大千醫院僅口頭告知：被保險人過去曾因酒精中毒及酒
    精性肝炎就診之情事，其餘概不提供，被告因而於九十一年三月十八日，發函通
    知原告：被保險人除未據實告知最近五年內曾生病住院之事實外，且亦未據實告
    知最近五年內曾罹肝炎及肝功能指數異常，並重申系爭保險契約已於九十年十二
    月十五日解除之事實，故被告解除契約並未逾一月之除斥期間，應屬合法等語，
    資為抗辯。
三、經查，原告主張訴外人曾海倫於八十九年十二月十一日，經被告所屬人壽業務代
    表鄧秀美之招攬，向被告投保主契約「幸福一生終身壽險」保險金額四十萬元，
    及附約「新定期壽險」保險金額二百萬元、「意外傷害保險」保險金額一百萬元
    等三種主、附人壽保險，並於要保書上指定身故受益人為訴外人曾健忠，嗣於九
    十年十月十八日變更身故受益人為原告（原名鍾合瑛，九十一年三月更名為鍾侑
    旋），要保人兼被保險人曾海倫於九十年十一月四日，在苗栗縣苗栗市黃苗里十
    七鄰敬軍三一號巷口石板上，因酒精性肝病引起心、肺、肝衰竭而死亡等事實，
    為被告所不爭執，復有要保書、被告製發系爭保險契約之保險單、要保人之相驗
    屍體證明書、保險契約內容變更申請書影本在卷可稽，自堪信為真正。嗣原告檢
    具有關文件資料向被告申請給付保險金時，被告以要保人曾海倫於投保前即有酒
    精戒斷症狀及酒精依賴，卻於投保時對於書面詢問事項漏未說明，認為要保人未
    據實告知，致嚴重影響其對危險之估計，爰依保險法第六十四條規定，以郵局存
    證信函通知原告解除系爭保險契約，並拒絕給付保險金。按保險人於決定承保與
    否之前，須對於承保之危險為正確之估計，而為使保險人正確估計保險標的之危
    險，要保人或被保險人於投保時，應本乎善意，將標的之危險度、狀態等有關事
    項，據實向保險人說明，故保儉法第六十四條第一項規定：「訂立契約時，要保
    人對於保險人之書面詢問，應據實說明。」而壽險之締約方式，於慣例上均由要
    保人填具要保書，並於其上簽字，然後將要保書交予保險人之代理人轉遞保險人
    ，要保人之說明義務主要在於要保書之填寫；又保險法第六十四條對於應說明之
    事，係採「書面詢問回答主義」，是以要保人所應據實說明者，乃限於保險人書
    面詢問事項。查本件卷附之系爭保險契約要保書上事明告知事項（五）「過去五
    年內，是否曾因患有下列疾病，而接受醫師治療？診療或用藥？：：：４肝炎、
    肝內結石、肝硬化、肝功能異常（GPT、GOT值超過檢驗正常值以上）」及（九）
    「過去五年內是曾因受傷或生病住院治療七日以上？」等項目，此為兩造所不爭
    執，則此二事項要保人自應負告知之義務。是本件應審究者，乃要保人是否違反
    告知義務？系爭保險事故之發生，與要保人所未告知或不實說明是否有關聯？原
    告解除系爭保險契約是否合法？
四、查依大千醫院之曾海倫急診病歷記載，要保人於八十七年五月十七日十八時四十
    分許到院急診，要保人喝酒五天，沒有進食，血壓130/80，體溫36度Ｃ，脈博70
    次/分，呼吸20次/分，嗜睡，舊病史為酒癮及酒精中毒發作，且經急診抽血檢查
    ，要保人之肝功能ＧＯＴ數值一九○Ｕ＼Ｌ、ＧＰＴ數值六一Ｕ＼Ｌ，均分別偏
    離正常值五至四十、五至三五，診斷為急性酒精中毒及肝炎，有上開急診病歷、
    急診生化檢驗報告單影本附卷足稽，且為恭醫院之出院病歷摘要及被告提出之病
    歷摘要表，亦均記載要保人於八十七年五月十八日住院，八十七年五月二十六日
    出院，科別精神科，初診主訴酒精依賴、手抖失眠、食慾差，初診診斷酒精依賴
    ，出院診斷酒精依賴，住院期間防衛心強，且缺乏戒酒動機，經藥物、心理、復
    健治療後，漸改善，故予以許可出院，八十七年五月十八日之血液檢查結果，要
    保人之肝功能ＧＯＴ數值一六六Ｕ＼Ｌ、ＧＰＴ數值五二Ｕ＼Ｌ，此亦有上開出
    院病歷摘表、病歷摘要表及診斷證明書附卷可按，而衡情醫療機構診治病人時，
    醫師當會提出檢驗報告結果予病患，並告知病患其病情、治療方針及預後情形，
    而查要保人因喝酒五日以上且未進食至大千醫院急診，經大千醫院急診室轉至為
    恭醫院門診（見為恭醫院之病程記錄單），因曾海倫出現酒精戒斷症狀如手部顫
    抖、焦慮、精神激動、失眠等，經為恭醫院醫師診斷為酒精依賴合併戒斷症，而
    處置其住院治療，顯見大千醫院及為恭醫院均已對曾海倫之病情、治療方針有所
    告知，且要保人於為恭醫院並有接受藥物、心理及復健治療，是醫院豈有未告知
    曾海倫病情及檢驗結果之可能？是原告主張要保人不知其罹患急性酒精中毒、肝
    功能指數異常及酒精依賴云云，並不可採。
五、又原告主張要保人曾海倫於填寫要保書之住院事項時，有告知被告之業務員鄧秀
    美曾經戒酒，鄧秀美說戒酒期間距投時已超過一年以上不必出具證明云云，並舉
    證人顏綜池為證；惟查有關是否曾因酒精成癮而接受醫師治療，係屬要保書上告
    知事項（六）「過去一年內是否曾因有下列疾病，而接受醫師治療、診療或用藥
    。１酒精或藥物濫用成癮、眩暈症。：：：」，而要保人係於八十七年五月十八
    日至同年月二十六日至為恭醫院接受精神科有關酒精依賴症狀之治療，已如前述
    ，是要保人於為恭醫院治療時距投保時已逾一年，要保人於該事項在「否」之方
    格上打「ˇ」，固不屬隱匿；然要保人於填寫告知事項（四）「過去五年內，是
    否曾因下列疾病，而接受醫師治療？診療或用藥？：：：４肝炎、肝內結石、肝
    硬化、肝功能（ＧＰＴ、ＧＯＴ值超過檢驗正常值以上）」項目，其於八十七年
    五月十七日、同年月十八日分別經大千醫院、為恭醫院抽血檢查發現其肝功能指
    數均超過檢驗正常值，並經大千醫院診斷為肝炎，已如前述，惟要保人卻在方格
    「否」上打「ˇ」；復於填寫告知事項（九）「過去五年內是否曾因受傷或生病
    住院治療七日以上？」項目時，要保人明知其曾於八十七年五月十八日至同月二
    十六日在為恭醫院住院九日接受精神科之藥物、心理、復健治療，卻在方格「否
    」上打「ˇ」，另證人鄧秀美亦證稱：在要保人填寫告知事項時，原告也在場，
    其交要保書給要保人填寫，並有口頭逐項詢問要保人，再由要保人自己在「是」
    、「否」之方格內打「ˇ」，在詢及住院資料時（查系爭保險契約有詢及住院事
    項之項目即告知事項（九）之部分），要保人僅告知曾經因為感情因素，做過心
    理輔導等語，佐以證人顏綜池亦證稱：「被告公司經理拿保險契約給曾海倫看，
    並且一條一條逐一詢問曾海倫，問得很專業」等語，堪認被告之業務員於要保人
    填寫要保之告知事項時，係逐項詢問，並由要保人自行在方格內打「ˇ」，在填
    寫告知事項（九）「過去五年內是否曾因受傷或生病住院治療七日以上之項目」
    時，要保人有提及做過心理輔導乙事，惟並未告知業務員其曾於過去五年內曾罹
    肝炎、肝功能指數異常及曾住院七日以上等事實，並對於告知事項（四）及（九
    ），在「否」之方格上打「ˇ」；況原告亦自陳：曾海倫係因「酒癮」，以自費
    至為恭醫院接受酒癮戒斷治療，並非住院等語，是曾海倫及原告顯未將其病史據
    實向被告之業務員告知，堪以認定。是要保人於要保書之告知事項（四）「過去
    五年內，是否曾因下列疾病，而接受醫師治療？診療或用藥？：：：４肝炎、肝
    內結石、肝硬化、肝功能（ＧＰＴ、ＧＯＴ值超過檢驗正常值以上）」及（九）
    「過去五年內是否曾因受傷或生病住院治療七日以上？」等各項目，在「否」之
    方格打「ˇ」，顯見要保人曾海倫確已違反保險法第六十四條第一項二項前段及
    契約所定應據實告知之義務。
六、按要保人故意隱匿，或因過失遺漏，或為不實之說明，足以變更或減少保險人對
    於危險之估計者，保險人得解除契約，其危險發生後亦同。但要保人證明危險之
    發生未基於其說明或未說明之事實時，不在此限，保險法第六十四條第二項定有
    明文。原告依保險契約受益人之地位，請求被告給付保險金二百四十萬元，而要
    保人即被保險人曾海倫於投保填寫要保書時，隱匿其於投保前五年內曾患肝炎、
    肝功能指數異常及因酒精依賴住院九日之情事，業經被告舉證證明，已如前述；
    則被告自應依前開規定就危險之發生未基於其說明或未說明之事實，即對肝炎、
    肝功能指數異常、酒精依賴與精精性肝病間無關聯性，負舉證責任。查本件要保
    人曾海倫係死於酒精性肝病、心、肺、肝衰竭，有相驗屍體證明書影本可資為憑
    ，並為兩造所不爭執，原告雖主張：曾海倫經於恭醫院接受戒酒治療時，未經診
    斷其有「肝」方面疾病，戒酒治療與最後猝死肝病無直接因果關係，況任何正常
    人喝酒過量超過一個數值，即進入急性酒精中毒狀態，與酒精性肝炎並無關係，
    且喝酒肝功能指數一定偏高，並不能單純依據肝功能指數偏高即確定有肝炎，亦
    不得據此即認肝功能指數異與曾海倫之死因有直接關連性云云。惟據被告提出之
    醫學文獻記載：短暫大量喝酒有時會造成肝細胞急性傷害，造成所謂的酒精性肝
    炎，一般休養後都能恢復，倘長期酗酒對肝臟不斷傷害，久而久之導致慢性肝炎
    變化，最後進入不可逆肝硬化階段，此時即使戒酒，肝臟已有永久性傷害，隨之
    即是一堆的併發症。這類酒精性肝硬化，雖然在病理解剖上與病毒引起的肝硬化
    不太一樣，最終引起的結果卻是雷同，文獻上指出每日喝入酒精在六十公克至八
    十公克以上，就可能發生肝病，十至數年後多半會發生肝硬化，八十公克酒精以
    啤酒含量約四％左右，大概兩瓶半多些，米酒一瓶的六分，花雕、紅露或紹興酒
    八分上下，百分之十幾的葡萄酒，約在半瓶上下。而依大千醫院之急診護理記錄
    記載曾海倫長期喝酒後不醒人事，而為恭醫院出院病歷亦記載曾海倫由家屬陪同
    入病房，家屬訴病人飲酒史已有二十餘年，每天約一至二瓶米酒，可維持其正常
    作息，大部份靠酒入睡，未有戒酒經驗，此次入院因近一星期每天三–四瓶蔘茸
    ，進食差，幾乎未進食，手抖，靠酒入睡等情以觀，是要保人曾海倫於投保前即
    有二十年之飲酒史，每天喝一至二瓶米酒，經診斷其患有肝炎、肝功能指數異常
    及酒精依賴合併戒斷症狀，並因酒精性肝病死亡，堪認曾海倫於投保時未據實告
    知之事項（即過去五年人曾患肝炎、肝功能指數異常及酒精依賴住院九日），與
    其危險事故之發生有相當因果關係。依照前揭說明，本件原告自應積極證明要保
    人曾海倫於投保時未告知其患有肝炎、肝功能指數異常及因酒精依賴住院治療九
    日與曾海倫嗣後因酒精性肝病死亡，二者無關聯性，原告自難僅以喝酒必使肝功
    能指數過高，與酒精性肝炎無關，即遽以推論曾海倫之酒精性肝病並非因酒精依
    賴、肝炎、肝功能指數異常所致，而謂二者並無任何因果關係存在。
七、系爭保險契約之要保人曾海倫既違反保險法第六十四條第一項、第二項前段及保
    險契約所定應據實告知之義務，被告自得解除系爭保險契約。依保險法第六十四
    條第一項前段：「前項解除契約權，自保險人知有解除之原因後，經過一個月不
    行使而消滅」規定，可知該除斥期間，係自保險人「知」有解除之原因後方開始
    計算，原告係於九十年十一月三十日向被告提出給付保險金之申請，被告於同年
    十二月三日調得為恭醫院之病歷摘要表，因而「知悉」曾海倫於八十七年五月十
    八日至同年二十六日曾因酒精戒斷症狀及酒精依賴住院九日，此有被告提出為恭
    醫院出具之曾海倫病歷摘要表影本可憑，並被告於九十年十二月十一日寄發解除
    契約之存證信函，原告於九十年十二月十七日接到該信函，是自九十年十二月三
    日被告知悉得拒絕原因，至九十年十二月十七日原告收受解約函，未逾前開一個
    月之除斥期間，原告以被告於九十年十二月十一日係以酒精戒斷症狀及酒精依賴
    為解約理由，復於九十一年三月十八日以被告隱匿於投保前即因「酒精中毒及酒
    精性肝炎」於大千醫院急診及「酒精戒斷症及酒精依賴」於為恭醫院住院九日之
    病史為解約理由，被告解除契約不合法，且已逾一個月行使期間云云，洵無足採
    。
八、綜上所述，本件要保人曾海倫違反據實告知義務，且此與危險之發生有因果關係
    ，足以影響被告對危險之評估，被告並已依法解除系爭保險契約，其自不負給付
    保險金之責任。是原告請求被告給付保險金及其遲延利息，即屬無據，應予駁回
    。原告之訴既經駁回，其假執行之聲請即失依附，應併予駁回。
九、本件事證已臻明確，兩造其餘攻擊防禦方法及所提證據，核與本件判決結果不生
    影響，核與本件判決結果不生影響，爰不一一論述，敘此敘明。
十、結論：本件原告之訴為無理由，依民事訴訟法第七十八條，項判決如主文。
中      華      民      國    九十二    年      三      月      六      日
                                  臺灣苗栗地方法院民事庭
~B法      官  陳慧萍
右為正本係照原本作成。
如對本判決上訴，須於判決送達後廿日內向本院提出上訴狀。
~B法院書記官  張文玲
中      華      民      國    九十二    年      五      月    二十二    日


司法院資訊處製作；財團法人民間司法改革基金會備份。
